【裁判字號】    99,交聲,885
【裁判日期】    990923
【裁判案由】    違反道路交通管理處罰條例聲明異議
【裁判全文】
臺灣士林地方法院交通事件裁定        99年度交聲字第885號
原處分機關  交通部公路總局臺北區監理所蘆洲監理站
異  議  人
即受處分人  甲○○
上列異議人即受處分人因違反道路交通管理處罰條例案件，對於
交通部公路總局臺北區監理所蘆洲監理站於民國99年1 月20日所
為之處分（原處分案號：北監蘆字第裁46-C00000000號）聲明異
議，經臺灣板橋地方法院諭知管轄錯誤裁定（臺灣板橋地方法院
99年度交聲字第398 號）並移送本院，本院裁定如下：
    主  文
原處分撤銷。
甲○○汽車駕駛人，駕駛汽車不遵守道路交通標誌之指示，處罰
鍰新臺幣玖佰元。
    理  由
一、按駕駛人駕駛車輛或行人在道路上，應遵守道路交通標誌、
    標線、號誌之指示、警告、禁制規定；前項道路交通標誌、
    標線、號誌之指示、警告、禁制規定、樣式、標示方式、設
    置基準及設置地點等事項之規則，由交通部會同內政部定之
    ；標誌，係指管制道路交通，表示警告、禁制、指示，而以
    文字或圖案繪製之標牌；標誌、標線、號誌之設置目的，在
    於提供車輛駕駛人及行人有關道路路況之警告、禁制、指示
    等資訊，以便利行旅及促進交通安全；標誌、標線、號誌之
    設置、養護及號誌之運轉，由主管機關依其管轄辦理之；本
    規則所稱主管機關，指公路主管機關、市區道路主管機關及
    警察機關，道路交通管理處罰條例第4 條第1 項前段、第2
    項、第3 條第5 款、道路交通標誌標線號誌設置規則第2 條
    、第4 條第1 項、第5 款定有明文。次按汽車，指在道路上
    不依軌道或電力架線而以原動機行駛之車輛（包括機器腳踏
    車）；汽車駕駛人，駕駛汽車有不遵守道路交通標誌、標線
    、號誌之指示，而本章各條無處罰之規定者，處新臺幣900
    元以上1,800 元以下罰鍰，道路交通安全規則第2 條第1 項
    第1 款、道路交通管理處罰條例第60條第2 項第3 款亦有明
    定。
二、原處分意旨略以：異議人即受處分人甲○○於民國98年11月
    29日1 時10分許，騎乘車牌號碼682-CXN 號重型機車（下稱
    系爭機車），在臺北縣淡水鎮○○路○ 段與新市○路○○於
    路面擺設障礙物，以危險方式行駛，為警當場查獲取締「以
    危險方式在道路上駕駛機器腳踏車」，依道路交通管理處罰
    條例第43條第1 項第1 款、第63條第1 項第3 款處罰鍰新臺
    幣（下同）12,000元，記違規點數3 點，並應參加道路交通
    安全講習云云。
三、異議意旨略以：受處分人參加學校機車研究社社團，每週三
    社團課社長會帶社員到淡海新市鎮上開地點之封閉道路練習
    過彎動作等騎車技術，受處分人不知上開地點不能騎車；伊
    於上開時地練習機車之時速僅25至30公里，路面上之輪胎並
    非伊擺設，未以危險方式駕駛機車；該處為淡海新市鎮○○
    ○○道路，無汽機車往來，不致影響或阻礙交通，亦未製造
    噪音，員警埋伏取締，實屬不當，原處分應予撤銷等語。
四、證人即舉發本件違規之員警乙○○證稱：伊於上開時間在臺
    北縣淡水鎮○市○路、義山路口執行防飆勤務，接獲在沙崙
    路2 段、新市三路口附近蒐證之便衣警察通知有人於上開地
    點違規騎機車，伊到達現場時，受處分人已將系爭機車停於
    路旁，根據便衣警察提供之錄影蒐證內容，受處分人駕駛系
    爭機車在該處路面擺設之輪胎間繞行、轉彎，伊係依錄影蒐
    證內容為本件舉發，蒐證錄影檔案因派出所電腦故障已無留
    存；卷附輪胎照片是伊事後前往違規地點拍攝，受處分人將
    輪胎放在上開路口之路面，在輪胎間騎機車練習騎車技術，
    等語（本院卷第10、11頁），核與受處分人供稱：系爭機車
    係伊之同學周睿哲所有，伊於上開時地駕駛系爭機車為警查
    獲，伊係在該處練車，對於員警證稱看到伊利用上開路口路
    面擺設之輪胎練習機車轉彎無意見等語相符（本院卷第9 頁
    、第11頁背面），復有臺北縣政府淡水分局99年3 月12日北
    縣警淡交裁字第0990007951號函檢附違規地點現場圖、地圖
    、違規地點照片8 幀、輪胎照片2 幀在卷可稽（臺灣板橋地
    方法院99年度交聲字第398 號卷，下稱板院卷，第25至27頁
    、第31至34頁、第36頁），堪認證人乙○○前揭證述屬實，
    受處分人於上開時地，以上開方式，駕駛系爭機車之事實，
    堪可認定。證人乙○○雖證稱：受處分人騎機車利用閃躲地
    面輪胎練習騎車技術之駕駛方式，影響其他用路人或駕駛人
    之安全，一般人不會在道路上擺設輪胎練習機車，伊認為受
    處分人有以危險方式駕駛之違規云云（本院卷第10頁）。按
    汽車駕駛人，駕駛汽車在道路上蛇行，或以其他危險方式駕
    車，處新臺幣6,000 元以上24,000元以下罰鍰，並當場禁止
    其駕駛；又道路係指公路、街道、巷衖、廣場、騎樓、走廊
    或其他供公眾通行之地方，道路交通管理處罰條例第43條第
    1 項第1 款、第3 條第1 款定有明文，衡以上開條文之立法
    目的，係為保障車輛駕駛人及行人之用路權益及通行安全，
    自應以違規行為人在「可供公眾通行」之公路、街道、巷衖
    、廣場、騎樓、走廊或其他供公眾通行之地方駕駛為前提要
    件，若違規行為人並非在可供公眾通行之處所從事駕駛行為
    ，即不得逕依上開條文處罰。經查，本件違規地點即沙崙路
    2 段、新市三路口座落臺北縣淡水鎮淡海新市鎮特定區，內
    政部營建署於闢建上開道路後，基於未開發區域為防範被傾
    倒廢土、垃圾、飆車等，及考量通行需求性不高，自90年起
    將上開路口列為封閉區域，有內政部營建署99年3 月30日營
    署鎮字第0990016841號函附臺北縣淡水鎮淡海新市鎮第1 期
    發展區第一開發區○○○道路封閉區域現場照片6 幀、淡海
    新市鎮第1 期發展區第1 、2 開發區示意圖1 紙附卷可稽（
    板院卷第37至39頁），依上揭內政部營建署函所附道路封閉
    區域現場照片所示，於臺北縣淡水鎮○市○路、沙崙路路口
    設有「道路封閉」之標誌（板院卷第38頁上排照片，即受處
    分人提出設有「道路封閉」標誌之路口，板院卷第9 、10頁
    ），證人乙○○並證稱從沙崙路2 段、新市○路路口進入後
    直通違規地點之沙崙路2 段、新市○路路口等語（本院卷第
    11頁），足證沙崙路2 段、新市○路路口（設有「道路封閉
    」標誌處）至沙崙路2 段、新市○路路口（本件違規地點）
    均屬封閉之道路，禁止人、車通行，非屬可供公眾通行之道
    路。舉發機關臺北縣政府警察局淡水分局雖函覆原處分機關
    稱：本件違規路口有設置標誌、標線，汽、機車可行駛，且
    附近有住戶於該路段進出，並非封閉道路云云（板院卷第13
    頁）、證人乙○○雖證稱：義山路2 段路旁之房屋有人居住
    ，該處道路並非完全封閉云云（本院卷第10頁背面），惟查
    臺北縣淡水鎮○市○路與沙崙路路口、新市二路與崁頂二路
    路口、新市六路與舊台2 乙線路口、義山路與新市○路○ 段
    路口、新市五路與崁頂三路路口，均經內政部營建署列為道
    路封閉區域，業如前述，且依卷附義山路2 段、新市○路○
    ○○路2 段路口之照片所示（板院卷第28至35頁），路口處
    均以水泥紐澤西護欄圍起禁止人、車進入，鄰近之建築物與
    道路間隔有柵欄圍籬及草地，並非緊臨道路，足徵上開道路
    並未開放供公眾通行，證人乙○○亦證稱住戶係從圍籬間之
    開口進出等語（本院卷第10頁背面），益證臺北縣警察局淡
    水分局、證人乙○○所稱人、車於上開道路通行之情形，實
    係住戶、車輛為求一時之便，擅自穿越紐澤西護欄、柵欄圍
    籬，違規於封閉道路通行，自無從據此認定上開道路非屬封
    閉道路，是臺北縣警察局淡水分局上揭函覆內容、證人乙○
    ○前開供述，尚非可採。足認本件違規路口為封閉道路，非
    屬可供公眾通行之道路，與道路交通管理處罰條例第43條第
    1 項第1 款規定之要件不符，原處分機關未察及此，遽認受
    處分人於可供公眾通行之道路駕駛系爭機車，尚有未洽。
五、次按中央主管機關得視區域及都市發展需要，並參考私人或
    團體之建議，會同有關機關及當地直轄市、縣（市）政府勘
    選一定地區內土地，擬具可行性規劃報告，報行政院核定，
    劃定為新市鎮特定區；本條例之主管機關，在中央為內政部
    ；新市鎮特定區內、外必要之公用事業及公共設施，各該公
    用事業及公共設施主管機關應配合新市鎮開發進度優先興建
    ，並實施管理，新市鎮開發條例第4 條第1 項、第2 條、第
    13條分別定有明文，而關於新市鎮開發之審核及督導事項，
    係屬內政部營建署掌理事項，內政部營建署組織條例第2 條
    第5 款亦有明定。本件違規地點位於臺北縣淡水鎮淡海新市
    鎮特定區，依上開規定係由內政部營建署掌管該特定區之開
    發事項，內政部營建署並自90年起將該區域列為封閉區域，
    而進入違規地點之新市○路○○○路2 段路口設有「道路封
    閉」之輔助標誌，業如前述，受處分人並供稱：伊是隨同社
    團前往違規地點練車，也有其他以在該處玩球、玩搖控飛機
    ，該處不會有人經過，伊認為該處是封閉道路等語（本院卷
    第12頁），可徵受處分人對於違規地點係屬封閉道路，應屬
    知悉。受處分人雖另辯稱：伊從義山路1 段經由新市三路左
    轉至違規路口，違規路口沒有「道路封閉」之標誌，因為可
    以騎進去，伊未經過新市○路○○○路2 段設有「道路封閉
    」標誌的路口，伊不清楚是否有「道路封閉」之標誌云云（
    本院卷第11頁背面），惟受處分人於遭舉發後提出申訴，陳
    述意見稱：此地點為淡海新市鎮○○○○道路等語，並提出
    聖約翰科技大學機車研究社社長出具之證明書記載：本社係
    以機車性能測試及技術車技術學習為主，並以「淡水新市鎮
    」社區○○○○道路及空地為練習場地等語，復提出設有「
    道路封閉」標誌路口之照片4 幀（板院卷第9 至11頁、16頁
    ），可徵受處分人自始即明知違規地點為「封閉道路」，並
    主張於該處練車不致影響交通安全，足見其辯稱不知違規地
    點為封閉道路云云，顯係飾責之詞，殊無足取。受處分人既
    明知違規地點係屬封閉道路，人、車均不得通行，仍於該處
    駕駛系爭機車，其違反道路交通管理處罰條例第60條第2 項
    第3 款「不遵守道路交通標誌之指示」之違規事實甚明。又
    道路交通管理處罰條例第5 條第1 項雖規定「為維護道路交
    通安全與暢通，公路或警察機關於必要時，得發布命令指定
    某線道路或某線道路區段禁止或限制車輛、行人通行」，違
    反公路、警察機關依上開規定發布之命令，依同條例第60條
    第2 項第2 款處罰，惟所謂「公路主管機關」，在中央為交
    通部，在直轄市為直轄市政府，在縣（市）為縣（市）政府
    ，有公路法第3 條之規定可按，而本件違規地點係經內政部
    營建署列為封閉區域，內政部營建署並非「公路主管機關」
    ，非屬道路交通管理處罰條例第5 條第1 項所稱之「公路或
    尚警察機關」，尚非得依該條例第60條第2 項第2 款規定處
    罰，附此敘明。
六、綜上述，原處分機關依道路交通管理處罰條例第43條第1 項
    第1 款、第63條第1 項第3 款予以裁罰，尚有未洽，本件受
    處分人之異議為有理由，原處分應予撤銷。惟受處分人仍有
    「汽車駕駛人，駕駛汽車不遵守道路交通標誌之指示」之違
    規情形，應另依道路交通管理處罰條例第60條第2 項第3 款
    之規定，裁罰如主文第2 項所示。
據上論斷，依道路交通案件處理辦法第20條前段，裁定如主文。
中    華    民    國    99    年    9     月    23    日
                    交通法庭法  官  陳美彤
以上正本證明與原本無異。
如不服本裁定應於送達後5日內向本院提出抗告狀。
                            書記官  吳旻玲
中    華    民    國    99    年    9     月    23    日

司法院資訊處製作；財團法人民間司法改革基金會備份。
